【裁判字號】    95,訴,81
【裁判日期】    950417
【裁判案由】    違反商業會計法等
【裁判全文】
臺灣臺南地方法院刑事判決                95年度訴字第81號
公  訴  人  臺灣臺南地方法院檢察署檢察官
被      告  甲○○
            丁○○
共     同
選任辯護人  蕭麗琍律師
上列被告因違反商業會計法等案件，經檢察官提起公訴（九十四
年度發查偵字第一四二號），本院判決如下：
    主  文
丁○○商業負責人，故意遺漏會計事項不為記錄，致使財務報表
發生不實之結果，處有期徒刑肆月，如易科罰金，以參佰元折算
壹日；又為他人處理事務，意圖為自已不法利益，而違背其任務
之行為，致生損害於本人之利益，處有期徒刑伍月，如易科罰金
，以參佰元折算壹日。應執行有期徒刑捌月，如易科罰金，以參
佰元折算壹日。
甲○○無罪。
    事  實
一、丁○○係臺南縣安定鄉港南村港口五之二號「則佑工業有限
    公司」（統一編號00000000號，下稱則佑公司）董
    事，並依該公司之章程，受該公司股東之委任執行該公司業
    務及代表該公司，且應於每屆營業年度終了後，造具包括資
    產負債表、股東權益變動表等會計財務清冊，請求各股東承
    認，為則佑公司商業負責人及受該公司股東委任處理事務之
    人，乙○○以其子李信勳、李宜鴻之名義，以出資新臺幣（
    下同）三十萬元投資則佑公司百分之三十之股份以及承受該
    公司股東王百盛百分之十股份之方式，登記為則佑公司股東
    （李信勳、李宜鴻各占該公司百分之二十之股份）。後因丁○○於民國九十一年間欲使則佑公司增資而遊說股東，經乙○○同意增資入股後，乙○○即於同年五月十日以其自己及
    其配偶吳秀雅之名義，各匯款二十萬元至則佑公司在臺灣銀
    行安南分行所設立使用之帳號000000000000號
    帳戶（起訴書誤載為0000000號），出資四十萬元作
    為該年度增資款項，詎丁○○竟於則佑公司之資產負債表及
    股東權益變動表等相關會計帳冊，均故意遺漏上開增資事項
    不為記錄，致使該公司財務報表發生不實之結果。另丁○○
    又於九十一年底至九十二年一月間某日，因其與他人間之商
    標法案件涉訟影響則佑公司營運，故向其岳母田楊金枝請求
    周轉資金，然因田楊金枝要求需有保障，丁○○竟意圖為自
    己不法之利益，在未經則佑公司股東同意之情形下，擅自將
    則佑公司包含貨車、組裝線、風車、製具、鑽床、洗床等主
    要資產設備，以一百八十萬元之價格，售予由田楊金枝以其
    子甲○○即丁○○妻舅之名義，於九十一年四月十九日所成
    立之「則宥工業有限公司」（下稱則宥公司），並於九十二
    年二月間逕自將則佑公司停止營業，另自行至則宥公司任職
    ，而違背其受則佑公司股東委任所處理之事務，致生損害於
    則佑公司股東之利益。則宥公司並於九十二年一月二十四日
    及同年月二十八日，分別匯款一百萬元及八十萬元共一百八
    十萬元之上開買賣價款，至則佑公司設立使用之第一商業銀
    行帳號00000000000號帳戶內。嗣乙○○發覺有
    異，遂要求丁○○處理本事，經與丁○○多次協商未果後，
    即向臺灣臺南地方法院檢察署提出告訴，而查知上情。
二、案經乙○○訴由臺灣臺南地方法院檢察署檢察官偵查起訴。
    理  由
甲、被告丁○○部分：
一、訊據被告丁○○於本院審理時對上揭事實均坦認不諱，核與
    告訴人乙○○之指述及證人王百盛所證訴之內容相符，並有
    則佑公司之變更登記表、章程及第一商業銀行存摺明細表，
    以及匯款收據等在卷可稽，復參以本案被告丁○○將則佑公
    司之主要資產設備售予則宥公司後，其雖將買賣上開資產設
    備所得之資金，用以償還則佑公司向銀行借貸之款項，然被
    告丁○○既受則佑公司股東委任執行該公司業務，除經公司
    股東同意停止營業外，其本即有為公司股東持續經營公司業
    務之義務，惟其在與其岳母即案外人田楊金枝商討買賣則佑
    公司主要資產之重要經營事項時，竟未與則佑公司股東商量
    即逕自出售公司主要資產，並導致則佑公司因失去主要機器
    設備無從營運而停業，造成則佑公司股東之損失，且被告丁○○又於交易後隨即轉至買受則佑公司主要資產之則宥公司
    任職，足認被告丁○○為上開背信行為時，其主觀上確有為
    自己不法利益之意圖至為明顯。基上，足認被告丁○○自白
    核與事實相符，本件被告丁○○部分事證明確，被告丁○○
    犯行洵堪認定。
二、按商業會計法第七十一條第四款之罪，以商業負責人、主辦
    及經辦會計人員或依法受託代他人處理會計事務之人員，有
    故意遺漏會計事項不為記錄，致使財務報表發生不實之結果
    為其成立要件，此所謂「商業負責人」，依同法第四條所定
    ，應依公司法第八條、商業登記法第九條及其他法律有關之
    規定認定。查被告丁○○於本案行為時，係屬則佑公司之董
    事，有則佑公司變更登記表一份附卷可稽，依公司法第八條
    第一項後段之規定，自屬則佑公司之公司負責人，而為商業
    會計法之商業負責人。又商業會計法第十一條第一項規定，
    凡商業之資產、負債或業主權益發生增減變化之事項，稱為
    會計事項，是告訴人乙○○以其子即則佑公司股東李信勳、
    李宜鴻名義增資四十萬元，即屬會計事項。另商業會計法第
    二十八條第一項之規定，商業通用之財務報表分為：資產負
    債表、損益表、現金流量表、業主權益變動表或累積盈虧變
    動表或盈虧撥補表、其他財務報表等五種，是則佑公司之資
    產負債表及股東權益變動表等會計帳冊，自當為商業會計法
    所稱之財務報表。是核被告丁○○所為，係違反商業會計法
    第七十一條第四款故意遺漏會計事項不為記載罪及刑法第三
    百四十二條第一項之背信罪。被告丁○○所犯上開二罪犯意
    各別，行為互殊，應分論併罰。爰審酌被告丁○○前無不法
    犯罪紀錄，本件犯罪之動機及目的雖本係欲解決則佑公司之
    經營難關，然其行為業已損害主管機關對於股份有限公司現
    金增資管理之正確性以及參與現金增資之股東及與則佑公司
    往來廠商之正當信賴，且其販售則佑公司主要資產設備予則
    宥公司，亦已損及則佑公司之股東利益，及目前尚未與告訴
    人乙○○達成和解，賠償告訴人之損失，以及犯後坦承犯行
    ，態度良好等一切情狀，分別量處如主文所示之刑，並均諭
    知易科罰金之折算標準及定其應執行之刑，以資懲儆。
乙、被告甲○○部分：
一、公訴意旨另以：被告甲○○與丁○○於九十一年間，意圖為
    自己不法之利益之犯意聯絡及行為分擔，於九十一年四月十
    九日，以甲○○之名義成立則宥公司，並未經則佑公司股東
    同意，將則佑公司之機器等主要資產設備以一百八十萬元之
    價格售予則宥公司，復於九十二年二月間擅自將則佑公司停
    止營業。因認被告甲○○依刑法第三十一條第一項之規定，
    與被告丁○○共同涉犯刑法第三百四十二條第一項之背信罪
    嫌等語。
二、按犯罪事實應依證據認定之，無證據不得推定其犯罪事實；
    又不能證明被告犯罪者，應諭知無罪之判決；刑事訴訟法第
    一百五十四條第二項、第三百零一條第一項分別定有明文。
    所謂犯罪事實之證據，係指足以認定被告確有犯罪行為之積
    極證據而言，該項證據且須適合被告犯罪事實之認定，始得
    採為斷罪資料，有最高法院二十九年上字第三一○五號、五
    十三年臺上字第二七五○判例足資參照。又認定不利於被告
    之事實，須依積極證據，苟積極證據不足為不利於被告事實
    之認定時，即應為有利於被告之認定，更不必有何有利之證
    據。再事實之認定，應憑證據，如未能發現相當證據，或證
    據不足以證明，自不能以推測或擬制之方法，為裁判基礎，
    最高法院三十年上字第八一六號、四十年臺上字第八六號判
    例亦可參照。
三、本案公訴人認被告甲○○涉犯前開背信罪嫌，主要係以告訴
    人乙○○之指訴、則宥公司之營利事業登記抄本、則佑公司
    九十二年五月二十六日會議記錄及該公司存摺明細影本等資
    為主要論據。訊據被告甲○○否認有何與被告丁○○共犯上
    開背信犯行，辯稱：則宥公司係其母親田楊金枝以其名義所
    成立，伊雖有幫忙則宥公司之業務，亦知道則宥公司有向則
    佑公司買機器等資產設備，然伊對於則佑公司之內部事件及
    該公司與則宥公司間之關係均不知情等語。經查：被告丁○○於本院審理時，已證訴則宥公司係由伊岳母田楊金枝所出
    資設立，其妻舅即被告甲○○僅是名義負責人，且則佑公司
    將該公司主要資產售予則宥公司一事，亦是因伊向其岳母田
    楊金枝借款，而伊岳母田楊金枝希望有所保障，故伊才將則
    佑公司之主要資產販售予則宥公司，以取得伊岳母田楊金枝
    之一百八十萬元資金，再將該資金用以償還則宥公司向第一
    商業銀行所借貸之二百萬元貸款等語（見本院九十五年四月
    三日審理筆錄）。觀之上開被告丁○○之證言，與被告甲○○所辯之情互核相符，另稽之被告丁○○將則佑公司主要資
    產賣予則宥公司之買賣價款一百八十萬元，係分別於九十二
    年一月二十四日及同年月二十八日直接匯入則佑公司設立使
    用之第一商業銀行安南分行帳號00000000000號
    帳戶內，而則佑公司向第一商業銀行安南分行所借貸之二百
    萬元貸款，則隨後於該年三月十日清償等情，有臺灣臺南地
    方法院檢察署向第一商業銀行安南分行所調得之則佑公司與
    該分行往來之相關資料附卷可查（見臺灣臺南地方法院檢察
    署九十三年度發查字第二八二六號偵查卷第一○二、一○五
    頁），參以上開則佑公司向第一商業銀行安南分行所借貸之
    二百萬元貸款，係由告訴人乙○○之子即其投資則佑公司名
    義上之股東李信勳、李宜鴻為借款之連帶保證人一節，業據
    告訴人乙○○於本院審理時所自承，是倘若被告甲○○有與
    被告丁○○共謀對則佑公司之股東為背信之行為，則上開則
    宥公司匯予則佑公司帳戶充作買賣機器設備等資產之款項，
    即應於則宥公司匯款後，隨即領回於被告甲○○處，然由則
    佑公司取得該筆一百八十萬元之資金後，該公司向第一商業
    銀行安南分行所借貸而以告訴人乙○○之子為借款之連帶保
    證人之貸款，隨即償還結清一節，顯認上開被告丁○○證訴
    伊係以出售則佑公司之主要資產設備予則宥公司之方式，向
    其岳母田楊金枝取得資金等語，應與事實無違。基上，本案
    被告甲○○上開辯稱其僅係則宥公司之名義負責人，且其雖
    知悉則佑公司與則宥公司間有資產買賣之交易，然其對於該
    買賣之真正目的並不知情等語，堪信為真。而本案既查無證
    據用以佐證被告田朝對於被告丁○○背信之犯行，有何犯意
    聯絡或行為分擔之事實，是依罪疑為輕之原則，自不得僅以
    被告甲○○係被告丁○○之妻舅，且其又係向則佑公司購買
    主要資產之則宥公司登記負責人等情，即遽認被告甲○○就
    被告丁○○前開背信之犯行有犯意聯絡及行為分擔，而對被
    告甲○○以背信罪名相繩。是公訴人認被告甲○○所涉之上
    開共同背信犯行，尚屬無從證明。此外，復查無其他積極證
    據足資證明被告甲○○有何背信之犯行，依照前開之說明，
    自應為被告無罪之諭知。
據上論斷，應依刑事訴訟法第二百九十九條第一項前段、第三百
零一條，商業會計法第七十一條第四款，刑法第十一條前段、第
三百四十二條第一項、第四十一條第二項、第五十一條第五款，
罰金罰鍰提高標準條例第二條，判決如主文。
本案經檢察官丙○○到庭執行職務。
中    華    民    國    95    年    4    月     17    日
                  刑事第九庭       審判長法  官
                                         法  官
                                         法  官
以上正本證明與原本無異。
如不服本判決，應於判決送達後10日內，向本院提出上訴狀。
                                     書記官
中    華    民    國    95    年    4    月     17    日
附錄本案論罪科刑法條全文：
商業會計法第七十一條
商業負責人、主辦及經辦會計人員或依法受託代他人處理會計事
務之人員有左列情事
之一者，處五年以下有期徒刑、拘役或科或併科新台幣十五萬元
以下罰金：
一  以明知為不實之事項，而填製會計憑證或記入帳冊者。
二  故意使應保存之會計憑證、帳簿報表滅失毀損者。
三  意圖不法之利益而偽造、變造會計憑證、帳簿報表內容或撕
    毀其頁數者。
四  故意遺漏會計事項不為記錄，致使財務報表發生不實之結果
    者。
五  其他利用不正當方法，致使會計事項或財務報表發生不實之
    結果者。
刑法第三百四十二條
為他人處理事務，意圖為自己或第三人不法之利益，或損害本人
之利益，而為違背其任務之行為，致生損害於本人之財產或其他
利益者，處五年以下有期徒刑、拘役或科或併科一千元以下罰金
。
前項之未遂犯罰之。


司法院資訊處製作；財團法人民間司法改革基金會備份。
